【裁判字號】    89,上訴,527
【裁判日期】    890621
【裁判案由】    偽造文書等
【裁判全文】
臺灣高等法院臺南分院刑事判決          八十九年度上訴字第五二七號  Ａ
      上  訴  人
      即  被  告  丙  ○  ○
      選任辯護人  楊  清  安  律師
右上訴人因偽造文書等案件，不服臺灣台南地方法院八十八年度訴字第一三一四號中
華民國八十九年三月十日第一審判決（起訴案號：臺灣台南地方法院檢察署八十八年
度偵字第一一五二四號），提起上訴，本院判決如左：
      主      文
上訴駁回。
      事      實
一、丙○○原為國泰人壽保險股份有限公司 (下稱國泰公司）之收費展業員，負責國
    泰公司收取保費、各種保險金申請及款項轉交、保單質押貸款之申請、利息之收
    取及償還款解繳國泰公司之業務，為從事業務之人。竟意圖為自己不法之所有，
    基於業務侵占及偽造文書、詐欺之概括犯意，自民國（下同）八十五年十一月八
    日起，迄八十七年七月三十日止，連續偽造如附表序號五至十六所示保單上之甲
    ○○、黃永田、黃坤清、胡淑珠、易恩萍、吳蔡金蟬、吳武輝、王崇烈等八人之
    署押，更盜刻甲○○等八人之印章，偽蓋在國泰公司保單借款借據上，持以向國
    泰公司行使，足生損害予甲○○等八人及國泰公司，而擅自以上開人等之保險單
    向國泰公司質押借款，使國泰公司承辦人員陷於錯誤而詐得六十二萬八千元之客
    戶質押借款。丙○○復將業務上持有如附表序號一至三所示甲○○之二筆紅利、
    一筆年金、附表序號四所示胡淑珠之年金及如附表序號十七至四十三吳素雲、胡
    淑珠、吳蔡金蟬、吳武輝、黃永田、章雪華、蘇惠鈴、張秋金、林碎雪、陳文琴
    、甲○○、陶恩偉、王崇烈、吳秋美、王耀村、王連樂、陳靜鎮等人之續期保費
    共計三十一萬六千六百六十一元，侵占入己花用殆盡，嗣經國泰公司查帳後發現
    上情。
二、案經國泰公司訴請臺灣台南地方法院檢察署檢察官偵查起訴。
      理      由
一、訊據上訴人即被告丙○○對於前開偽造文書及侵占之事實固不否認，唯辯稱：「
    雖有偽造附表序號五至十六之保單借據，但其中甲○○的年金及紅利是拿來繳保
    費，只是沒有按照正常的程序簽名」「附表序號十七到四十三，其中陳靜鎮、吳
    素雲、王連樂、王耀村四人之保費是我丟掉的，我沒有侵占他們的保費」「附表
    序號十八胡淑珠之保費，我亦沒有侵占，因她沒有繳」「附表序號二十七至三十
    一甲○○之保費我亦沒有侵占，因甲○○交給我的是還給我的借款，而不是交保
    費」「附表序號五、八、十、十一、十五甲○○質押借款部分是甲○○同意借我
    的」「附表序號十六王崇烈質押借款部分，是王崇烈的太太胡淑珠同意用來交保
    費的」「附表序號十三吳蔡金蟬、十四吳武輝質押借款部分，是他們同意借貸款
    ，我交給他們二萬元，剩下的借我，伊雖有侵占，但金額沒那麼多」云云。經查
    ：
    (一)、經訊之被告丙○○有關甲○○之年金及紅利係繳交那幾期保費時，被告卻
          稱：「繳那幾期保費已經忘了」；又證人甲○○於八十八年十二月二十七
          日原審調查中證稱：「我只有一次同意被告用保單質押借款，因為被告有
          向我借款說要買沙發，她要拿我的保單拿去借四萬元買沙發，就是附表序
          號五那次，我委託她貸款五萬五千元，我每期保費都有繳款，包括我的子
          女都有繳費，我很少繳費延期，延期至多一星期，但每次都有補繳，我每
          次繳現金給被告，被告開支票給公司」等語，此為被告所不否認，足認被
          告辯稱：「甲○○的年金及紅利是拿來繳保費」「甲○○交給我的是還給
          我的借款，而不是交保費」云云，並非實在，而附表序號五之被害人胡金
          厭僅同意被告質押借款五萬五千元以供被告借用，而被告竟貸款十二萬八
          千元，均證被告所辯不足採信。
    (二)、證人胡淑珠於八十八年十二月二十七日原審調查中證稱：「我每次都有繳
          保費，我的子女也都有繳，我也有延期繳保費過，但都有補繳」等語，此
          為被告所不否認，足認被告辯稱：「胡淑珠之保費沒有繳」云云，不足採
          信。而被告辯稱：「王崇烈質押借款部分，是王崇烈的太太胡淑珠同意用
          來交保費的」云云，依王崇烈之妻胡淑珠於八十八年一月二十五日所書立
          之切結書，足認胡淑珠僅委託被告借款一萬六千元，並未委託其貸款其餘
          之二萬三千元，亦未委託被告將其餘之二萬三千元用以繳交保費。
    (三)、被告為國泰公司之收費展業員，負責國泰公司收取保費等各項業務，本應
          對於其收取之保費具有保管及繳交之特別注意義務，詎料被告竟辯稱連續
          遺失陳靜鎮、吳素雲、王連樂、王耀村等多人之保費，實難令人無疑。且
          證人即國泰公司之職員乙○○於本院結證稱：本案是伊負責追償的，被告
          侵占及質借的金額，與判決書（指原審）所寫相同。事後她有還一部分，
          公司規定不得代墊，即使代墊支票也不可以，公司不同意等語。
     綜上所述，足認被告上開所辯無非事後避重就輕之詞，不足採信，此外復有切
     結書、聲明書、保單借款借據、給付收據、紅利給付申請書、年金給付申請書
     等多紙附卷可稽，本件事證已甚明確，被告犯行足堪認定。
三、核被告偽造保單借款借據及給付收據並向國泰公司持以行使，所為係犯刑法第二
    百十六條、第二百十條之行使偽造私文書罪；被告偽稱為被害人辦理保單借款，
    冒貸高額款項，所為係犯第三百三十九條第一項之詐欺罪；侵占他人保費所為，
    係犯第三百三十六條第二項之業務上侵占罪。被告雖經甲○○等人授權代辦保單
    借款，然保單質押借款既須本人親自簽名，而不得委由他人代理，此有國泰公司
    保單借款借據附卷可稽，自應仍論被告偽造文書罪，附此敘明。被告偽造印章之
    行為屬偽造私文書行為之階段行為，應為其所吸收不另論罪。其先後多次前開犯
    行，時間緊接，犯罪構成要件相同，顯係基於概括犯意為之，為連續犯，依刑法
    第五十六條規定，均以一罪論，並加重其刑。復被告所犯連續行使偽造私文書及
    連續詐欺二罪間有方法結果之牽連關係為牽連犯，應依刑法第五十五條之規定論
    以較重之連續行使偽造私文書罪處斷。又其所犯連續行使偽造私文書及連續業務
    上侵占二罪間，犯意各別，行為互殊，應分論並罰。原審引依刑法第五十六條、
    第二百十條、第二百十六條、第三百三十九條第一項、第三百三十六條第二項、
    第五十五條、第五十一條第五款、第二百十九條、罰金罰鍰提高標準條例第一條
    前段之規定，並審酌被告犯罪之動機、目的、手段、所生損害及雖無前案，然犯
    罪後仍矯言掩飾犯行之態度等一切情狀，量處行使偽造私文書部分有期徒刑壹年
    陸月，對於業務侵占部分處有期徒刑壹年及定其應執行之刑，以資懲戒。又被告
    於附表序號一至三所示之壽險紅利給付申請書上，偽造之甲○○署押共六枚、印
    文共六枚；給付收據上偽造之甲○○署押共三枚、印文共三枚及附表序號四所示
    年金給付申請書上偽造之胡淑珠署押共二枚、印文共二枚；給付收據上偽造之胡
    淑珠署押共一枚、印文共一枚均沒收。又於附表序號五、八、十、十一、十五保
    單借款借據上偽造之甲○○署押共十枚、印文共十枚 (每一序號各二枚）；附表
    序號六保單借款借據上偽造之黃金田署押共二枚、印文共二枚；序號七保單借款
    借據上偽造之黃坤清署押共二枚、印文共二枚；序號九保單借款借據上偽造之胡
    淑珠署押共二枚、印文共二枚；序號十二保單借款借據上偽造之易恩萍署押二枚
    、印文二枚；序號十三保單借款借據上偽造之吳蔡金蟬署押二枚、印文二枚；序
    號十四保單借款借據上偽造之吳武輝署押二枚、印文二枚；序號十六保單借款借
    據上偽造之王崇烈署押二枚、印文二枚，均沒收；偽刻之如附表序號一、二、三
    、五、八、十、十一、十五所示甲○○、序號四、九所示胡淑珠、序號六所示黃
    永田、序號七所示黃坤清、序號十二所示易恩萍、序號十三所示吳蔡金蟬、序號
    十四所示吳武輝、序號十六所示王崇烈之印章均沒收。本院經核原審認事用法俱
    無不合，量刑亦稱妥適，被告上訴意旨否認部分犯行，及原審判太重指摘原判決
    不當，並無可取，為無理由，應予駁回。
據上論結，應依刑事訴訟法第三百六十八條，判決如主文。
本案經檢察官吳忠賢到庭執行職務。
中    華    民    國      八十九      年      六      月      二十一    日
                                  臺灣高等法院臺南分院刑事第三庭
                                      審判長法官  黃    聰    明
                                            法官  黃    三  哲
                                            法官  林    勝    木
右正本證明與原本無異。
如不服本判決，應於判決送達後十日內向本院提出上訴狀，其未敘述理由者並應於提
出上訴狀後十日內向本院補提理由書（應附繕本)。
                                      法院書記官  吳    秋    賢
中    華    民    國      八十九      年      六      月      二十二    日
附錄：本判決論罪科刑法條
刑法第二百十條：偽造、變造私文書，足以生損害於公眾或他人者，處五年以下有期
                徒刑。
刑法第二百十六條：行使第二百十條至第二百十五條之文書者，依偽造、變造文書或
                  登載不實事項或使登載不實事項之規定處斷。
刑法第三百三十九條第一項：意圖為自己或第三人不法之所有，以詐術使人將本人或
                          第三人之物交付者，處五年以下有期徒刑、拘役或科或
      併科一千元以下罰金。
刑法第三百三十六條第二項：對於業務上所持有之物，犯前條第一項之罪者，處六月
                          以上五年以下有期徒刑，得併科三千元以下罰金。


司法院資訊處製作；財團法人民間司法改革基金會備份。
